臺灣雲林地方法院民事判決　　　93年度家訴字第41號
原　　　告　丙○○
被　　　告　乙○○
被　　　告　甲○○
上列當事人間請求履行分割協議事件，本院於民國94年2 月18日
辯論終結，判決如下：
    主　　　文
兩造之被繼承人吳銘雄之遺產准予分割如附表所示。被告乙○○
應給付被告甲○○新台幣貳拾伍萬元；原告應給付被告甲○○新
台幣伍拾伍萬元。
訴訟費用由兩造各負擔三分之一。
    事　　　實
一、原告起訴主張：
（一）兩造之被繼承人吳銘雄於民國（下同）93年1 月18日去世
      ，並遺留如附表所示之遺產，由兩造依法繼承。而兩造於
      93 年2月3 日在雲林縣虎尾鎮○○○路16號達成遺產分割
      協議，內容為原告給付被告甲○○新台幣 (下同)55 萬元
      ，被告乙○○給付被告甲○○25萬元，原告丙○○與被告
      乙○○則如附表所示各自取得所有權。詎被告甲○○竟拒
      絕配合依協議內容履行，原告迫不得已提起本訴。
（二）原告所呈之錄音帶與譯文共有二件，一件是被繼承人進塔
      完成當天，就遺產處理分割協議之錄音存證及譯文（以下
      簡稱A 件），一件是被繼承人於得知罹患肝癌，當晚交代
      長子事情之錄音帶及譯文（以下簡稱B 件）。由A 件譯文
      可證，當天原告與兩位被告及其先生、太太們，就遺產處
      理分配事宜，早已約定要於當天被繼承人進塔完後，共同
      來討論處理的，並且長子即被告乙○○準備了三台不同型
      式的錄音機，於開始時便告知大家要錄音存證的。所以大
      家都知道有在錄音，並充分討論及表達個人的主張，絕非
      如被告甲○○所言：「不知情，是討論而沒有答應，與受
      被告乙○○所云『秘密武器』（即被繼承人交代長子的事
      情之錄音帶）之威脅等。」，由A 件內文就可證實被告甲○○所辯皆非事實。且由A 件之第7 、8 、9 頁，可證
      當天被告甲○○與夫婿皆有充分討論並表達意見，更有提
      出要求加價，並提到有「錄音」此事。強調是拿到現金
      ，結論是總共現金新台幣（下同）80萬元整給被告甲○○
      ，而被告甲○○與夫婿皆表示可以接受。言明付款辦理
      時間是星期五，剛好是被繼承人逝世做「參柒」，因為當
      天是星期二，提到賣股票後，錢趕快給被告甲○○拿到，
      而隔二天後是星期五，被告甲○○會再從台北回來參加被
      繼承人「參柒」的祭拜儀式，因此講好是星期五（即二月
      六日）被告甲○○可拿到現金，並配合於代書處辦理被繼
      承人遺產之處理。
（三）由B 件譯文可知，被繼承人一再囑咐長子即被告乙○○，
      售股票後的錢不需給被告甲○○，況且被繼承人此意念於
      生前時，家族中伯、叔父長輩都早已聽其表達過，更於92
      年10月下旬，其住院虎尾若瑟醫院時，就曾向探親的親友
      們提過，所以原告與被告乙○○兩兄弟，誠心誠意與被告
      甲○○談妥事情，而且願意給被告甲○○金錢，完全是惦
      記著兄弟姊妹的情誼。
（四）原告與被告乙○○皆認定所呈A 件口頭協議是大家應共同
      遵行的，並希望被告甲○○儘快依約辦理，才以存證信函
      通知被告甲○○，並附二張支票影本，而今支票還保存著
      。
（五）關於分割方案及其計算基準，其中計算基準是由口頭協議
      即A 件所達成的事項為依據而辦理。具體的分割方案如附
      表所示之歸屬辦理，亦即：
　　被繼承人吳銘雄名下建物及土地：由原告取得，且原告承
  　　擔被繼承人向銀行貸款的650萬元之負債。
    被繼承人名下股票出售後所得金額：保留新台幣20萬元，
      作為繳納遺產稅、被繼承人祭拜、祖先移墳及拜拜等相關
      事宜之費用支出，與將來家庭聚會聚餐聯絡情誼的基金，
      金額保管及處理交由長男乙○○為之，並作成簡易明細帳
      ，以利交待。剩餘金額由原告及被告乙○○兩兄弟各分一
      半。
    長男即被告乙○○拿出25萬元與次男即原告丙○○拿出55
      萬元，合計80萬元給被告甲○○，此即被告甲○○所接受
      與所能分得的。且被告甲○○需辦理放棄遺產等之事宜。
    被繼承人名下汽車與機車：汽車由被告乙○○取得，機車
    　由原告丙○○取得等語。
      並聲明：如主文所示。
二、被告乙○○部分：兩造已達協議，對錄音帶譯文內容沒有意
    見，同意依照譯文內容及原告之主張處理等語。
三、被告甲○○部分：被繼承人吳銘雄生前並未立下該當法定要
    件之正式遺囑，故主張應與所有繼承人依法平均繼承，即兩
    造三人各繼承遺產之三分之一。而被告乙○○僅是繼承人中
    之一人，擅自賣股票又取走遺產，不但涉嫌不法分割遺產，
    且違法將遺產約250 多萬轉入私人戶頭，此並為被告乙○○
    當庭所承認，被告乙○○不當得利之行為，已嚴重侵害被告
    甲○○之繼承權，故被告甲○○請求返還應繼分。被告甲○○主張之遺產分割方式為：就所有遺產價值總額均分三等分
    ，如原告欲擁有不動產，原告應以現金補足被告甲○○，且
    被告甲○○需收受補足之現金後，方協同原告辦理土地分割
    登記。兩造並沒有達成協議，錄音帶內容只是在談，而且在
    商談的過程中，原告及被告乙○○二位不時語出威脅，在錄
    音帶中被告乙○○講了好幾次秘密武器，說被告甲○○沒有
    權利、會眾叛親離，原告丙○○亦說被告沒有權利。被告乙○○有說在三七的時候要給被告甲○○拿到錢，被告甲○○
    之配偶不是繼承人之一，他講的話不算數，被告甲○○沒有
    同意，且錄音帶內容不清楚，又經過剪接等語。
四、兩造不爭執之事實：
（一）兩造都是吳銘雄之子女，吳銘雄於93年1 月18日去世，兩
      造均有繼承權。
（二）關於遺產中之土地及建物抵押權設定部分：現在實際上的
      負債是580萬元。
五、得心證之理由：
本件兩造所爭執之處應在於兩造是否已達成遺產分割的協議？如
已達成協議，被告甲○○是否因遭原告及被告乙○○脅迫而為分
割協議之意思表示？
（一）按繼承人協議分割遺產，原非要式行為，故就遺產之分割
      方法，於繼承人間苟已協議成立，縱令有繼承人漏未在鬮
      書加蓋印章，於協議之成立，亦不發生影響。又共有物之
      協議分割，固須經全體共有人之同意，始生效力。惟此項
      協議，應不以書面為之為必要，苟有明示或默示之意思表
      示，對分割之方式（方法）為事前之同意或事後之承認者
      ，均可認有協議分割之效力。另外，默示之同意，必依表
      意人之舉動，或其他情事足以間接推知其有同意之意思者
      ，始得認之，若單純之沈默，則除有特別之情事足認為同
      意外，不得認係默示之同意（最高法院73年台上字第4052
      號判例、92年度台上字第703 號判決、90年度台上字第90
      2 號判決意旨參照）。經查：
   1、本件原告主張被繼承人吳銘雄之遺產為如附表所示，兩造
      已達成分割協議，被告甲○○應分得80萬元，分別由原告
      給付被告甲○○55萬元，被告乙○○給付被告甲○○25萬
      元等情，有原告提出之遺產清冊、繼承系統表、財政部台
      灣省中區國稅局93年遺產稅繳款書、遺產稅申報書、機車
      行照、汽車行照、新光人壽保險股份有限公司函、華南商
      業銀行虎尾分行華虎字第136 號函、富星證券股份有限公
      司93年度客戶歷史交易明細表、分割協議之錄音帶及其譯
      文等各1 件及
      執，被告甲○○則否認有同意分割之協議，辯稱：沒有分
      割遺產之協議，只是討論，又縱然有達成協議，亦是因原
      告及被告乙○○之脅迫所為，不生效力等語。經查：兩造
      協議分割被繼承人吳銘雄遺產之過程，業據原告提出錄音
      帶及其譯文為證，並經本院當庭勘驗，譯文記載之內容與
      錄音帶相符，製有勘驗筆錄在卷可按，依該錄音譯文第6
      頁至第9 頁可知，兩造協議之過程中，被告乙○○（下簡
      稱”成”）：姐（指被告甲○○），現在就是我20，他（
      指原告）50，總共70，你們倆個（指被告甲○○及配偶施
      存禮）商量... 。成：... 如果你還不滿意，那我跟順豐
      商量，從公的裡面各加5 萬，給你80萬，就這麼多，好，
      再來換你講... 。施（即施存禮，為被告甲○○之配偶）
      ：我們到外面商量。... 施：可以吧！（施存禮與被告甲○○商量後，問被告甲○○），好，阿成，可以啦！我們
      是拿現金喔！是不是？成：對，你們來蓋時，就是給你們
      現金，加起來就是80萬。原告丙○○（下簡稱”豐”）：
      對，就是現金一次都給你們啦。施：好，好，講清楚，我
      們是可以接受喔！... 我們是80萬我們可以接受啦。...
      我跟你姊可以接受啦！... 豐：... 好啦，就是80萬...
      。施：好，可以了呀！... 成：最後面，我再重複了喔！
      姐姐和姐夫沒有問題，全部現金給你80萬，然後你們蓋章
      ，包括就是爸爸後面所有的，就是中山路還有股票啦...
      。中山路蓋給丙○○，我也蓋給丙○○，丙○○就是拿摩
      托車及中山路，那個貸款650 萬就是他要去背，... 。豐
      ：好，趕快處理了，... 。成：好，我再講乙次，股票我
      跟你（指順豐）各一半，好，就這樣子，OK！」等情，足
      見被告甲○○與其夫婿施存禮於協議當天經彼此商量後，
      推由其夫婿施存禮表示同意接受由原告給付被告甲○○55
      萬元，被告乙○○給付被告甲○○25萬元而放棄其餘遺產
      之繼承，再者，於被告乙○○最後重複兩造之協議內容時
      ，被告甲○○並未異議，由此上開種種情事觀之，足以推
      知被告甲○○有同意之意思，是本件兩造雖係口頭協議，
      然依前開說明，繼承人協議分割遺產，既非要式行為，是
      應可認定兩造已達成分割遺產之協議，協議內容為：由原
      告給付被告甲○○55萬元，被告乙○○給付被告甲○○25
      萬元，共計80萬元，被繼承人吳銘雄其餘遺產所有權之歸
      屬則如附表所示。故原告之主張堪信為真實，被告甲○○
      之上開抗辯自難採信。
   2、另被告甲○○雖又辯稱錄音帶經過剪接，且內容不清楚等
      語。然按當事人主張有利於己之事實者，就其事實有舉證
      之責任，民事訴訟法第二百七十七條前段定有明文。又主
      張常態事實者，就其事實無庸舉證，主張變態事實者，應
      就變態事實負舉證義務。本件被告甲○○並未就錄音帶經
      過剪接之事實加以舉證，而且自錄音帶及其譯文所示兩造
      談話之內容觀之，其等之語意均相當連貫，並無突然中斷
      之情事，且兩造之對話亦清晰可聞，難認該錄音帶係經剪
      接而成，或有模糊之情事，被告甲○○此部分所辯為不可
      採。
（二）次按因被詐欺或被脅迫而為意思表示者，表意人得撤銷其
      意思表示，民法第92條第1 項前段定有明文。又當事人主
      張其意思表示係被詐欺或脅迫而為之者，應就其被詐欺或
      被脅迫之事實，負舉證之責任。而民法第92條所謂脅迫係
      指其言語舉動有足以使被脅迫者發生恐怖心，致陷於不能
      不遵從之狀態，而為此言語舉動之人，亦必有使他人身體
      上或精神上受其壓迫發生恐怖心之故意之情形而言（最高
      法院47年度台上字第1632號判決、50年度台上字第707 號
      判決意旨參照）。經查：
   1、本件兩造已成立分割遺產之協議，有如前述，惟被告抗辯
      係遭原告及被告乙○○脅迫，揆之上開說明可知，被告既
      依民法第92條第1 項之規定，主張撤銷其所為意思表示，
      即應就原告及被告乙○○如何脅迫被告而為意思表示，負
      舉證之責任。本件被告甲○○辯稱由錄音帶內容顯示協議
      當時被告乙○○說了好幾次秘密武器、眾叛親離，並說甲○○分一陀屎，並指其沒有權利等語脅迫之云云。然查：
      被告甲○○於協議當日係由其配偶施存禮陪同在場，且關
      於秘密武器部分，其配偶施存禮亦向被告乙○○表示：「
      阿成，你剛講的事沒用的啦！你剛才講的秘密武器是沒有
      用的啦！」，足見被告及其配偶施存禮並未因此秘密武器
      而心生畏懼。且經本院當庭勘驗錄音帶內容可知，兩造及
      被告甲○○之配偶施存禮就原告及被告乙○○應給付被告
      甲○○之金額多寡，尚在討價還價，最後經被告甲○○及
      其配偶施存禮二人私下商量後，同意接受80萬元而放棄其
      餘遺產之繼承。又從被告甲○○之配偶施存禮於協議當時
      提到應繼分之問題可知，被告甲○○對其法律上之權利有
      相當之認識，而未受原告或被告乙○○主張其無權利之影
      響。綜上所述，被告甲○○及其配偶施存禮之意思表示自
      由，並未陷於不得不遵從之狀態，亦難認其身體上或精神
      上曾受到壓迫而心生恐怖，自難認被告甲○○之抗辯為可
      採。是本件被告甲○○並未受到原告及被告乙○○之脅迫
      而為協議分割遺產之意思表示，並未有足以撤銷兩造協議
      之事由存在。
   2、此外，被告甲○○迄今仍無法舉證證明其所為之協議，係
      遭原告及被告乙○○脅迫所致一事為真，則揆之上開法條
      及最高法院判決意旨說明可知，本件被告空言為上開辯解
      ，顯無足採，被告自無爰引民法第92條第1 項之規定，主
      張撤銷其所為意思表示之餘地，系爭協議仍有效成立。
（三）綜上所述，本件兩造已就遺產分割達成協議，且被告甲○○並未遭原告及被告乙○○脅迫而為協議之意思表示，被
      告自無依民法第92條第1 項規定主張撤銷該協議之餘地，
      系爭協議仍有效成立，則原告本於該協議主張被告乙○○
      應給付被告甲○○25萬元，原告給付被告甲○○55萬元，
      被繼承人吳銘雄其餘遺產之所有權則分割如附表所示，為
      有理由，應予准許。
六、本件判決之基礎已臻明確，兩造其餘之攻擊防禦方法及調查
    之證據，均經斟酌，核與判決之結果不生影響，爰不予以一
    一論述，附此敘明。
七、按敗訴人之行為，按當時之訴訟程度，為伸張或防衛權利所
    必要者，其行為所生之費用，法院得酌量情形，命勝訴之當
    事人負擔其全部或一部，民事訴訟法第81條第2 款規定甚明
    。本件係協議分割遺產之訴訟，為必要共同訴訟，被告等所
    以居於協議分割遺產訴訟之被告地位，乃法律規定所不得不
    然，應認其行為，按當時之訴訟程度，為伸張或防衛權利所
    必要者，故原告亦應依應繼分比例負擔部分訴訟費用，始稱
    公允。
八、據上論結，本件原告之訴為有理由，依民事訴訟法第78條、
    第81條第2 款、第85條第2 項，判決如主文。
中　　華　　民　　國　　94　　年　　3 　　月　　4 　　日
                  家事法庭    法　官　潘雅惠
以上為正本係照原本作成。
如對本判決上訴，須於判決送達後廿日內向本院提出上訴狀。（
需附繕本）
中　　華　　民　　國　　94　　年　　 3　　月    4     日
                              書記官　曾玲玲
附表：
  ┌─────┬─────┬─────┬─────┬─────┬─────┐
  │ 遺產項目 │          │          │          │          │所有權歸屬│
  ├─────┼─────┼─────┼─────┼─────┼─────┤
  │土地      │虎尾鎮仁愛│地目：建  │面積82.98 │持分：全  │丙○○    │
  │          │段三九號  │          │平方公尺  │          │          │
  ├─────┼─────┼─────┼─────┼─────┼─────┤
  │建物      │虎尾鎮仁愛│          │面積216.3 │持分：全  │丙○○    │
  │          │段五八五號│          │平方公尺  │          │          │
  ├─────┼─────┼─────┼─────┼─────┼─────┤
  │以上二不動│擔保債務  │          │          │          │丙○○    │
  │產        │580萬元   │          │          │          │          │
  ├─────┼─────┼─────┼─────┼─────┼─────┤
  │台灣企銀  │活存      │帳號6711- │新台幣    │          │丙○○1/2 │
  │          │          │0000000   │10438元   │          │乙○○1/2 │
  ├─────┼─────┼─────┼─────┼─────┼─────┤
  │股票：瑞昱│單位時價：│2000股    │總價：    │          │丙○○1/2 │
  │          │63元/股   │          │126000元  │          │乙○○1/2 │
  ├─────┼─────┼─────┼─────┼─────┼─────┤
  │股票：友達│單位時價：│27000股   │總價：    │          │丙○○1/2 │
  │          │44.6元/股 │          │0000000元 │          │乙○○1/2 │
  ├─────┼─────┼─────┼─────┼─────┼─────┤
  │股票：日馳│單位時價：│3000股    │總價：    │          │丙○○1/2 │
  │          │12.8元/股 │          │38400元   │          │乙○○1/2 │
  ├─────┼─────┼─────┼─────┼─────┼─────┤
  │股票：仁寶│單位時價：│11230股   │總價：    │          │丙○○1/2 │
  │電子      │46元/股   │          │526580元  │          │乙○○1/2 │
  ├─────┼─────┼─────┼─────┼─────┼─────┤
  │股票：宏碁│單位時價：│16000股   │總價：    │          │丙○○1/2 │
  │          │53.5元/股 │          │856000元  │          │乙○○1/2 │
  ├─────┼─────┼─────┼─────┼─────┼─────┤
  │黃金      │單位時價：│三錢      │總價：    │          │丙○○1/2 │
  │          │1600      │          │4800元    │          │乙○○1/2 │
  ├─────┼─────┼─────┼─────┼─────┼─────┤
  │新光人壽  │死亡前未償│　　　    │保險金:   │          │丙○○1/2 │
  │保險公司  │債務152000│　　　　　│0000000元 │          │乙○○1/2 │
  │          │元        │          │          │          │          │
  ├─────┼─────┼─────┼─────┼─────┼─────┤
  │汽車      │一台      │價值：    │          │          │乙○○    │
  │E2-7875   │          │150000元  │          │          │          │
  ├─────┼─────┼─────┼─────┼─────┼─────┤
  │輕型機車  │一台      │價值：    │          │          │丙○○    │
  │TGD-755   │          │6000元    │          │          │          │
  └─────┴─────┴─────┴─────┴─────┴─────┘
